【裁判字號】    90,簡上,241
【裁判日期】    920415
【裁判案由】    回復原狀
【裁判全文】
臺灣臺南地方法院民事判決    九十年度簡上字第二四一號
    上  訴  人  丁○○
    訴訟代理人  丙○○
    被上訴人    台南縣政府
    法定代理人  蘇煥智
    訴訟代理人  甲○○
右當事人間請求回復原狀事件，上訴人對於中華民國九十年八月十五日本院新市簡易
庭八十九年度新簡字第五九二號第一審簡易判決提起上訴，本院判決如左：
    主    文
上訴駁回。
第二審訴訟費用由上訴人負擔。
    事    實
甲、上訴人方面：
一、聲明：求為判決：(一)原判決廢棄。(二)被上訴人應將坐落台南縣大內鄉○○段二四
    五之一地號土地內如原判決附圖二四五之１Ｂ部分面積零點零四三四公頃之水溝
    拆除，並將該部分土地填平，交還予上訴人。(三)請准供擔保宣告假執行。
二、陳述：除與原審提出相同者，茲引用之外，補稱：
（一）焉有人同意使自己大好土地，變為廢地，原審以「誤載」一語帶過，違背「
      論理法則」。上訴人僅同意放置機具供使用，並非提供工程土地，原審顯然違
      背經驗法則。被上訴人為政府機關，理應堂堂正正作為，何以以偷天換日，語
      意不明之使用同意書，遂行巧取豪奪之嫌，違背誠信原則，原審判決顯有理由
      矛盾之違法，且已逾越民訴法二百二十二條之規範。
（二）本案悉由阮茂田與丙○○二人接洽，時間為八十五年。僅此一次而已，未勞他
      人，上訴人及丙○○與被上訴人則從未接洽。土地使用同意書上所載「內埔坑
      野溪治理」等字係大內鄉公所乙○○事後補填，此所謂「定型化文件」中，無
      一字一語與「工程用地」有關。就本案之工程流程，本案係八十六年三月經行
      政院11741號函核定，八十六年七月縣府始行文各鄉鎮，八十六年十月取得完
      畢進行設計，而該等同意書係在八十五年四月簽就，即被上訴人亦認該同意書
      不齊全，足見被上訴人自行憑空想像，強行施工，故意佔私有土地所有權人之
      便宜。人民財產權應予保障之規定，是憲法所揭櫫的崇高精神，即使徵收，不
      單要人民與政府雙方面同意，而且法律之明文規定更要不厭其詳，目的及用途
      要具體明確，要件及程多更要嚴格遵守，甚至舉辦公聽會，以示對私有財產之
      尊重，焉有以一紙語意不明，僅被上訴人與阮茂田二方面私下合謀，企圖挾帶
      過關。
（三）原審錯引「比例原則」，按比例原則尚有必要性、均衡原則，
  １、必要性原則：即「禁止過份原則」，本案地號245-1A全為山地，無法墾植，而
      系爭渠道245-1B佔可耕地245-1B及C之二分之一，使該地成為廢地，與土地法
      施行法條後段有悖。
  ２、均衡原則：即在殺雞與取卵之間作一選擇，本案使上訴人之地成為廢地，可見
      所獲之卵與所失之雞根本不成比例，況且本來渠道蜿蜓，截彎取直後，使滯洪
      功能大減，潮位影響加劇，逼得山洪必須向兩岸漫溢，而釀成巨災，何來公共
      利益？況且有多種同樣能達成目的之方法時，照原渠道即可達成目的，何以要
      明目張膽強行通過人民之可耕地，況且並無比例原則之前提急迫性可言，反而
      造成治絲益棼之後果。
（四）事實真相：年四月丙○○接獲阮茂田電話，謂渠道欲經過雙方田地之間，丙
      ○○乃隻身前與阮茂田相商，阮茂田交付一張使用同意書並謂因工程須放機具
      ，渠道兩旁農戶均有簽名，因此地號係寫兩者之間，渠道興建後，建橋工料蕭
      、阮雙方各出一半，工人之聘請、詳細金額明細，屆時再相商，丙○○乃拿回
      蓋印，寄給阮茂田，以便阮聯名給大內鄉公所，非直接寄交大內鄉公所，由信
      中「原則上我們同意該工程之施工、橋及其他屆時我們再相商」真意灼然可見
      ，按契約文字應探求當事人之真意，丙○○因阮茂田說大內鄉公所，縣府工程
      僅放置機具，事屬小事，基於與人為善，丙○○並未告知上訴人。丙○○拿到
      「使用同意書」時，上面僅具「興建工程需要」而已，並無「興建工程用地需
      要」，且「內埔坑野溪治理」七字係本案大內鄉公所人員乙○○事後加填，所
      應深究者，此一「使用同意書」僅因「工程需要」而供其放置機具，無一語是
      供「工程用地需要」。又各級政府之野溪整治，不單要野溪兩岸地主聯名，而
      且均有「用地」二字，是係作駁坎、護岸、跌水工所需，亦須由地主雙方現場
      同意工程自中心線向雙方測設為準，甚且舉辦公聽會，聽取各方意見，大大方
      方徵取，焉如本案被上訴人之偷偷摸摸可比。
（五）證人阮茂田並非系爭地段二五０地號之地主，而是二二九、二三一地號之地主
      ，這也是丙○○與阮茂田相商橋及其他之理由，倘若橋係自系爭之245-1地號
      通過，則橋二邊均上訴人丁○○所有，何須與阮茂田相商，阮茂田之二二九地
      號僅四三二平方公尺，約一二０坪，佔用二三－－三、二四六－一、二四六－
      二，廣達三分地，並使與原二二九、二三一土地，連成一塊，整體利用，而且
      二五０地號亦非在系爭地籍圖中，證人又說與上訴人是田邊鄰居，既不在地籍
      圖中，何來田邊鄰居？顯然前後矛盾，證人為霸佔土地，作不實之證言，足見
      阮茂田涉偽證且其為利害關係人，亦足見被上訴人與阮茂田之合謀，以上訴人
      之土地為溝壑。
三、證據：除援用第一審所提證據外，補提南投縣政府函暨土地使用同意書、台中市
    政府函、新竹縣寶山鄉公所函、雙溪三鄰坑溝整治二期工程用地無償提供使用同
    意書、楠西鄉公所便箋、經濟部水利處第十河川局函、水土保持局施工規範、各
    一份、現況說明圖三紙、土地登記簿謄本三件、照片四張為證。
乙、被上訴人方面：
一、聲明：求為判決：駁回上訴。
二、陳述：除與原審提出相同者，茲引用之外，補稱：
（一）本件係八十七年度大內鄉內埔坑野溪治理工程，屬於前台灣省政府農林廳水土
      保持局西部地區治山防災計畫。本案是依據水土保持法第九條及山坡地保育利
      用條例第十條等法令辦理，並按八十六年三月二十四日台八十六農第一一七四
      一號函核定「西部地區治山防災計畫，該工程預算新台幣二、五００、０００
      元是由中央行政院農業委員會編列該計畫主管機關，為台灣省政府農林廳水土
      保持局，工程費撥委台南縣政府辦理，該工程完工後，則交由地方鄉公所管理
      及養護。
（二）本案於八十五年四月間，由原告轉經該地方農民向大內鄉公所出具「大內鄉○
      ○段二四五及二四六－一號土地無償同意書」及「原則上我們同意該工程之施
      工」即是大內鄉○○段二四五－一地號土地同意書函，此二項足證原告已同意
      該工程在其所有土地上施工，至為明確。
（三）該工程經台灣省政府農林廳水土保持局核定後，本府發現其所提該工程土地無
      償同意書仍未齊全，所以本府八十六年八月七日（八六）府農保字第一三七九
      八三號函，囑大內鄉公所將有關該工程用地同意之取得，再詳研提報本府憑辦
      。八十六年十二月間取得上訴人之子（蕭慰親）出具親簽申請書「請求將右側
      擋土牆缺口一併整治，以利本工程之改道」等情。其上節請求位置即是系爭土
      地大內鄉○○段二四五－一地號土地。
（四）本件系爭工程用地，業經該土地所有權人先後兩次提出無償同意書，本府按規
      定規劃、設計、發包、施工，迄今該工程完成，成效顯著，不僅對原原告土地
      之「水土保持」得到保障，且對大多數臨近農民之土地不被沖蝕崩潰及下游土
      石流之危險更加得以保障。而今原告對本案所出具相關同意書及承諾之事反悔
      ，所以辯稱；僅同意被告「放置工具及材料」及「焉有人同使自己大好土地變
      更為癈地」等情，應不至於影響其提出土地使用同意書之真實性。
三、證據：除援用第一審所提證據外，補提土地使用同意書、同意施工信函、申請書
    、八十七年度西部地區治山防災計劃工程明細表、水土保持法等相關法規、函請
    鄉公所提供土地使用同意書、整治後實際現況圖各一份、照片四張、航照圖二張
    為證，並聲請訊問證人阮茂田、蕭慰親。
    理    由
一、本件上訴人起訴主張：坐落台南縣大內鄉○○段二四五之一、二四六地號二筆土
    地（下稱系爭土地）為其所有，於八十五年間，被上訴人欲在訴外人所有鄰地即
    同段二三一之三、二四六之一、二四六之二、二四五地號土地內從事野溪整治工
    程，上訴人僅同意提供土地放置工具或臨時通行，詎被上訴人卻在上訴人土地內
    建造如原判決附圖二四五－１Ｂ部分面積零點零四三四公頃之大排水溝，該大排
    水溝貫穿上訴人所有二四五之一地號土地，妨害上訴人之所有權，使土地價值喪
    失殆盡。系爭大排水溝也使上訴人不能將二四六地號與二四五之一地號二筆土地
    合併使用，影響上訴人權益甚大，經上訴人請其將土地回復原狀，被上訴人均不
    置理，並提出上訴人出具予台南縣大內鄉公所（即原審共同被告）之同意書一紙
    ，惟依該同意書內所載土地為鳴頭段二四五、二四六之一地號土地，均非上訴人
    所有，顯然係被上訴人要整治鄰地二四五、二四六之一地號土地內之野溪而暫時
    同意被上訴人放置工具、材料之同意書，並非上訴人同意被上訴人在上訴人土地
    內建造大排水溝，爰依侵權行為及物上請求權之法律關係，求為判決如上訴聲明
    第二項所示，並願供擔保請准為假執行等語（被上訴人台南縣大內鄉公所部分，
    因上訴人撤回上訴而告確定）。
二、被上訴人則以：八十七年度大內鄉內埔坑野溪治理工程（下稱系爭工程），係屬
    台灣省政府農林廳水土保持局西部地區治山防災計畫，乃依據水土保持法第九條
    及山坡地保育利用條例第五條及第十條等法令辦理，該工程預算二百五十萬元係
    由中央行政院農業委員會編列，工程主管機關為臺灣省政府農林廳水土保持局，
    工程費撥被上訴人台南縣政府辦理；有關工程無償提供用地、同意書取得之權責
    ，係由地方鄉鎮公所辦理，完工後亦交由其管理及養護。而系爭土地是由大內鄉
    公所向其提出申請，並附呈上訴人於八十五年四月書立之無償提供土地同意書及
    親筆記載之「原則上我們同意該工程之施工」等語之同意函，足證上訴人已同意
    其所有土地之施工。本工程由大內鄉公所附同意書提出申請後，經被上訴人轉呈
    省政府水土保持局會勘核定後，再由被上訴人發包施工，均按會勘、核定、測設
    、發包、施工等規定程序辦理。本件既經上訴人同意無償供給使用並經由合法程
    序發包施工，即無被上訴人所指強行施工之侵權行為，亦無回復原狀之義務等語
    ，資為抗辯。
三、查本件有關上訴人主張：系爭台南縣大內鄉○○段二四五之一地號土地為其所有
    ，被上訴人為整治內埔坑野溪，於八十五年間在該地如原判決附圖所示編號二四
    五之一Ｂ之位置建造排水溝（下稱系爭排水溝），占有上訴人土地面積達零點零
    四三四公頃之事實，業據提出土地登記謄本一紙為證，並經原審履勘現場，製有
    勘驗筆錄，並囑託台南縣麻豆地政事務所測量及繪製土地複丈成果圖在卷可稽，
    復為被上訴人所不爭，堪信為真實。
四、上訴人復主張伊未曾同意被上訴人興建系爭排水溝一節，則為被上訴人所否認，
    並提出土地使用同意書、同意施工信函、申請書各一份（見原審卷十四頁、三二
    頁、三三頁）為憑。經查：
（一）上訴人於起訴狀及原審審理時初稱：其所出具之同意書乃係同意被上訴人於他
      人土地上興建工程中，暫時通行上訴人土地或放置工器之用，非為永久無償提
      供興建水溝，此從該同意書上所載二四五、二四六之一地號，可知係為整治鄰
      地二四五、二四六之一地號上之野溪，上訴人土地僅供放置機具而已等語（見
      原審卷第五頁、二五頁），嗣雖曾翻稱未曾出具同意書，乃他人偽造文書云云
      （見原審卷六三頁）。然觀之上訴人於本院審理時已自承：野溪整治工程之事
      均係伊子丙○○接洽，同意書亦係丙○○以伊名義所出具等詞（見本院卷七五
      頁），僅係一再爭執同意書之內容及真意而已，復參以證人即野溪土地利用促
      進會負責人阮茂田到庭證稱：「系爭同意書乃伊交由原告之三子蕭慰親轉交原
      告，再以郵寄方式寄回予伊‧‧‧」等語（見原審卷五二頁），及原告乃十八
      年八月十七日生，於八十五年四月時年已六十七歲，且其曾罹患中風而半身不
      遂、其本人於原審到場陳述時記憶、條理及口齒均不甚清晰、並經原審提示起
      訴狀訊及內容意義時，均稱以伊係重病之人，不管事情等情（見原審卷一二四
      頁），再徵諸上訴人所提、亦由上訴人處寄交證人阮茂田討論系爭工程，上載
      「阮先生平安，原則上我們同意該工程之施工、橋及其他屆時我們再相商，敬
      頌平安如意，弟丁○○敬上」之信函，亦係由上訴人之訴訟代理人丙○○所書
      寫等各節（見本院卷二九頁），堪認該土地使用同意書確係由證人蕭慰親取回
      後，由丙○○為上訴人簽名並蓋用上訴人印章後寄交大內鄉公所，上訴人並有
      授權丙○○處理系爭野溪整治相關事宜，則該同意書之效力自應及於本人即上
      訴人，應屬顯然。
（二）次按觀諸該土地使用同意書係明確載明：「查本人所有座落於大內鄉○○段‧
      ‧號土地內，因興建內埔坑野溪治理工程需要，同意遵照政府技術人員設計標
      準施工無償提供使用，決無異議」等字語，此為被上訴人印予所有無償提供土
      地供政府整治內埔坑溪之土地所有人簽具之定型化文件，亦即被上訴人辦理系
      爭野溪整治工程，因該計劃中對於工程所需用地之取得並未編列經費，而以地
      主無償提供土地為原則，是被上訴人自八十五年起即陸續自各鄉鎮公所取得地
      主出具之土地使用同意書後始進行施工，此有被上訴人所提台南縣政府八十六
      年度八月七日府農保字第一三七九八三號函在卷足稽。因之，凡出具該同意書
      之地主，自可認定有同意無償提供自己土地作為野溪整治工程使用，應無疑義
      。上訴人主張其出具同意書之目的僅係同意供施工人員暫時放置機具使用而已
      ，非施作渠道用云云，顯與前揭同意書所載文意不合，不足採信。至上訴人雖
      又主張：渠僅係同意就原有野溪進行整治，因原有野溪流經上訴人與阮茂田之
      間的土地，亦即二四五、二四六之一地號，故同意書上填載「二四五」、「二
      四六之一」地號，而非系爭二四五之一地號，可知上訴人並未同意被上訴人於
      系爭土地上施工云云，然查，設若上訴人主張其係填寫其土地與阮茂田土地中
      間之原溪流位置坐落地號一節屬實，則參照兩造均不爭執之原來野溪流經路線
      圖（原審卷第八頁黃色塗色處），且上訴人所有之土地為二四五之一、二四六
      地號，訴外人阮茂田所有土地為二三一、二二九地號，則上訴人理應填載「二
      三一之三」或「二四六之二」地號土地，而非填載「二四五」、「二四六之一
      」地號，始符合其主張同意施工之位置。再者，上訴人既自承因野溪整治必須
      野溪兩岸之地主簽署同意書來同意野溪整治等情（見本院九十二年四月一日言
      詞辯論筆錄），惟上訴人竟於土地使用同意書填載他人所有土地地號（二四五
      、二四六之一），而非自己所有之地號，此亦顯與常理有違，益見上訴人前開
      主張前後矛盾且有悖常情，而難以採信。另參之證人即收集使用同意書之阮茂
      田於原審到庭證述：系爭排水溝是地主共同爭取的，同意書是蕭慰親取得地主
      同意而提出的，第二次缺口工程是因上訴人土地有流失之虞而施作的等語（見
      原審卷五二頁），又從上訴人之子蕭慰親為系爭工程之施工與證人阮茂田一同
      提出請求變更「右側擋土牆原設計缺口」設計之申請書觀之，益足認上訴人於
      被上訴人施工時確有同意提供土地作為溝渠以整治河川，否則豈有嗣後仍由其
      子請求被上訴人變更設計，而不阻其施工之理。堪認被上訴人所辯上訴人確有
      同意提供其土地作為整治內埔坑野溪使用，同意書上地號差異應係誤載等情，
      較為可採。準此，兩造間應已存有公法上之土地使用借貸契約。
五、綜上所述，被上訴人所建之系爭排水溝占用上訴人土地乃屬合法正當，非無權占
    有，亦非屬不法行為，已如前述。從而，上訴人依土地所有人之物上請求權及侵
    權行為法律關係，請求被上訴人拆除系爭排水溝回復原狀，並無理由，不應准許
    。其假執行之聲請亦失所附麗，應併予駁回。原審為上訴人敗訴之判決，及駁回
    其假執行之聲請，並無不合。上訴意旨指摘原判決不當，求予廢棄改判，為無理
    由，應予駁回。
六、據上論結，本件上訴為無理由，依民事訴訟法第四百三十六條之一第三項、第四
    百四十九條第一項、第七十八條，判決如主文。
中      華      民      國    九十二    年      四      月     十五     日
                                臺灣臺南地方法院民事第三庭
~B審判長法官  王金龍
~B      法官  林逸梅
~B      法官  蔡雅惠
右正本證明與原本無異。
本判決不得上訴。
中      華      民      國    九十二    年      四      月     十七     日
~B      法院書記官  葉東平


司法院資訊處製作；財團法人民間司法改革基金會備份。
